臺灣高等法院臺中分院刑事判決　　　　　　　民國九十一年度上訴字第一八一三號
　　上　訴　人
　　即　被　告　乙○○○
　　選任辯護人　劉進堂
右上訴人因偽造有價證券案件，不服臺灣臺中地方法院中華民國九十一年九月十二日
第一審判決（民國九十一年度訴字第一六四○號，起訴案號：臺灣臺中地方法院檢察
署民國九十一年度偵字第一一六三五號），提起上訴，本院判決如左：
    主      文
原判決撤銷。
乙○○○意圖供行使之用，而偽造有價證券，處有期徒刑年壹月。
附表一所示之本票壹張關於以「丙○○」為共同發票人偽造部分沒收。
    事      實
一、乙○○○因缺錢週轉，於民國（下同）八十七年四月二十二日，向張竹茂（經檢
    察官另案為不起訴處分）借款新台幣（下同）一百萬元，經張竹茂交付台中市第
    五信用合作社四民分社票號為ＡＯＣ0000000號到期日八十七年四月廿二
    日，面額為一百萬元之支票一張，供乙○○○提領週轉。乙○○○為供清償前開
    欠款之擔保，遂於同日即八十七年四月二十二日，在其台中市○○區○○路八六
    五號住處內，簽發發票日為八十七年四月二十二日、面額為一百萬元、到期日為
    八十七年五月二十八日、票號為五四０七七七號之本票一張，並意圖供行使之用
    ，未經丙○○之同意或授權，而在前開本票之發票人欄處，偽簽「丙○○」之署
    押（即姓名）一枚，並於地址欄捺指印一枚以表示為丙○○所簽發，而偽造以「
    丙○○」名義為共同發票人，（詳如附表一所示之本票一張），再於其前開住處
    內交付予不知情之張竹茂做為借款保證。嗣因乙○○○與丙○○曾共同簽發如附
    表二所示之本票二張交予張竹茂，但迄未清償，後經張竹茂於八十九年九月十五
    日在台中市北屯區調解委員會與丙○○調解時，另提出前開如附表一所示之本票
    ，丙○○始知悉上情。
二、案經丙○○訴請臺灣臺中地方法院檢察署檢察官偵查起訴。
    理　　  由
一、訊據被告乙○○○雖坦承其因向證人張竹茂借錢而於前開時、地簽發如附表一所
    示之本票一張，並在前開本票之發票人欄處，製作「丙○○」之署押（即姓名）
    並捺其指印名一枚以丙○○為共同發票人，再將該票持交證人張竹茂等事實，惟
    矢口否認有何偽造有價證券之犯行，並辯稱：因其所繼承之土地信託登記在告訴
    人丙○○之名下，故告訴人丙○○同意為其處理債務，其向他人借錢均由告訴人
    丙○○背書，前開本票亦係經告訴人同意再由其代為簽名及捺指印後持交證人張
    竹茂，其未偽造有價證券云云。惟查：
（一）被告前開簽發丙○○名義並簽其姓名及捺指印為共同發票人之本票，交付與張
      竹茂事實，業據被告自白，復經告訴人丙○○於警訊時、偵查、原審及本院審
      理時指訴綦詳，另經證人張竹茂於警訊時、偵查中及原審審理時證述明確，並
      有原審法院八十九年度中簡字第三六七九號民事判決一份、如附表一所示之本
      票一張、法務部調查局九十年三月十四日（九０）陸（二）字第九００一０三
      七四號鑑定通知書一份在卷可稽，又經原審核閱原審法院台中簡易庭八十九年
      度中簡字第三六七九號確認本票債權不存在卷屬實（案卷影本附卷）。且該本
      票上「丙○○」之簽名並非告訴人所書寫，且告訴人之指紋與該本票上之指紋
      亦不相同，亦有前開法務部調查局鑑定通知書可參（發查卷第九頁）。
（二）被告雖辯稱因其所繼承之土地信託登記在告訴人之名下，故告訴人同意為其處
      理債務，其向他人借錢均由告訴人背書，前開本票亦係經告訴人同意再由其代
      為簽名後持交證人張竹茂云云。然被告於警訊時雖供稱因其無自耕農身分，遂
      將其所繼承之土地信託登記在告訴人名下，而告訴人丙○○當時稱屆時會歸還
      土地，且於歸還土地前欲幫其處理所有債務等語（見臺灣台中地方法院檢察署
      九十年度偵字第一七九七八號卷第十頁）。但依被告所提之債權債務及土地信
      託登記契約書記載內容觀之，係因被告向告訴人借款六百萬元，被告始將其所
      繼承之農地信託登記於告訴人名下；且該契約書並無於歸還土地前告訴人欲幫
      被告處理所有債務之記載，此有前開契約書在卷可憑（見前開九十年度偵字第
      一七九七八號偵查卷第四十一頁），且告訴人丙○○於原審及本院審理時亦證
      稱與被告並無約定要以其為共同發票人等情明確（見原審卷九十一年八月二日
      審判筆錄及本院卷第二五、二六頁訊問筆錄），則被告前開所辯，實難採信。
（三）告訴人雖曾與被告共同簽發如附表二所示之本票二張交予證人張竹茂，然亦不
      足證明如附表一所示之本票係告訴人同意或授權所簽發。蓋：
　１、告訴人並未同意或授權被告簽發如附表一所示之本票，業據告訴人丙○○陳述
      在卷。且證人張竹茂於八十九年九月十五日，就前開告訴人與被告共同簽發如
      附表二所示之本票二張，在台中市北屯區調解委員會與告訴人丙○○調解時，
      告訴人同意共同負責；惟證人張竹茂另提出前開如附表一所示之本票時，告訴
      人丙○○則不承認等情，亦據證人張竹茂於原審審理時證述明確（見原審卷九
      十一年八月三十日審判筆錄），並有台中市北屯區調解委員會調解書一份在卷
      可參（見前開偵查卷第二十四頁）。是告訴人若真有曾同意或授權被告簽發如
      附表一所示之本票，應無同意僅就如附表二所示之本票二張負責之理。
　２、況如附表二所示之本票二張，皆由丙○○同意並簽名蓋章，業據證人丙○○證
      述明確，並有該本票二張在卷可憑（見前開偵查卷第二十五頁）；反觀如附表
      一所示之本票，則非由告訴人丙○○簽名，亦未蓋用丙○○之印章，而係由被
      告簽名按捺指印等情，亦據被告供述在卷，堪認如附表一所示之本票確非告訴
      人丙○○同意或授權所簽發無異。
（四）被告經送法務部調查局以控制問題法測謊結果，其稱告訴人丙○○有同意授權
      其簽發前開如附表一所示之本票，呈情緒波動反應，研判有說謊；而丙○○稱
      其未同意授權被告簽發如附表一所示之本票，經測試無情緒波動反應，研判未
      說謊，有該局九十年十二月十一日（九０）陸（三）字第九００七五四五八號
      測謊報告書一份附於偵查卷足憑（同上偵查卷第六十頁、原審卷第五六頁）。
      至辯護人雖辯稱測謊報告僅足參考，被告另辯稱前開測謊報告不實，並請再送
      其他單位測謊云云。然：
  １、測謊鑑定，係依一般人在說謊時，會產生遲疑、緊張、恐懼、不安等心理波動
      現象，乃以科學方法，由鑑定人利用測謊儀器，將受測者之上開情緒波動反應
      情形加以紀錄，用以分析判斷受測者之供述是否違反其內心之真意而屬虛偽不
      實。故測謊鑑定，倘鑑定人具備專業之知識技能，復基於保障緘默權而事先獲
      得受測者之同意，所使用之測謊儀器及其測試之問題與方法又具專業可靠性時
      ，該測謊結果，如就有利之供述，經鑑定人分析判斷有不實之情緒波動反應，
      依補強性法則，雖不得作為有罪判決之唯一證據，但非無證據能力，仍得供裁
      判之佐證，其證明力如何，事實審法院有自由判斷之職權；反之，若其有利之
      供述，經鑑定並無任何虛偽供述之情緒波動反應，又無其他合法之積極證據足
      以證明該部分之犯罪事實時，即可印證其真實性，非不得為有利於受測者之認
      定（最高法院八十八年度台上字第二九三六號、八十九年度台上字第二０一０
      號判決參照）。則前開測謊鑑驗結果，尚非不得作為證據至明。
  ２、至鑑定有不完備者，固得另行鑑定；惟被告僅空言前開測謊報告不實，但究該
      鑑定報告有何不實，或不詳明之處，被告均未具體指明；況前開測謊報告，核
      與前開事證相符，本件自無再送鑑定之必要，併此敘明。
（五）辯護人雖辯稱被告因不知法律，請予以減輕云云。然：
  １、刑法第十六條規定，不得因不知法律而免除刑事責任。但按其情節得減輕其刑
      。如自信其行為為法律所許可而有正當理由者，得免除其刑；究有無該條所定
      情形而合於得免除其刑者，係以行為人欠缺違法性之認識，即以無違法性之認
      識為前提，且其自信在客觀上有正當理由，即依一般觀念，通常人不免有此誤
      認而信為正當，亦即其欠缺違法性認識已達於不可避免之程度者，始足當之，
      如其欠缺未達於此程度，其可非難性係低於通常，則僅得減輕其刑（最高法院
      八十八年度台上字第五六五八號判決參照）。又所謂不知法令，係指對於刑罰
      法令有所不知，且其行為不含有惡性而言（最高法院二十年度非字第一一號判
      例參照）。則被告為前開行為，明知將影響告訴人權益，尚難認其行為不含惡
      性，亦難認其當時有「在客觀上有正當理由之自信」，自不得免除其刑，且被
      告可非難性亦不低於通常，亦不得依前開規定減輕其刑。
　２、刑法第五十九條規定，犯罪情狀可憫恕者，得酌量減輕其刑，雖不排除審酌同
      法第五十七條各款所列之事由，且前開規定固為法院依法得自由裁量之事項，
      然非漫無限制，必須犯罪另有特殊之原因與環境，在客觀上足以引起一般同情
      ，認為即予宣告法定低度刑期，尤嫌過重者，始有其適用。是為此項裁量減刑
      時，必須就被告全部犯罪情狀予以審酌，在客觀上是否有足以引起社會上一般
      人之同情，而可憫恕之情形，並於判決理由內詳加說明，始稱適法（最高法院
      八十八年度台上字第六六八三號、八十八年度台上字第四一七一號判決參照）
      ；而依被告前開犯罪情狀，並無證據足認被告犯罪在客觀上另有特殊之原因與
      環境，尚難認有足以引起社會上一般人之同情，而可憫恕之情，依前開說明，
      自難依刑法第五十九條減輕其刑，附此敘明。
（六）證人之證言縱令先後未盡相符，然其基本事實之陳述，若果與真實性無礙時，
      仍非不得採信，且法院本於審理所得之心證，就其證言一部分認可信而予採取
      ，原非法所不許（最高法院七十四年度台上字第一五九九號、四十六年台上字
      第一一五五號判例參照）；則證人張竹茂於警訊時先則證稱，被告係於八十七
      年五月二十八日要還其欠款，才交付如附表一所示之本票等語（見前開偵查卷
      第六頁），復證稱交付時間係八十七年四月二十二日，惟詳細時間已忘記等語
      （見偵查卷第七頁），於原審審理時則證稱，被告係八十七年四月二十二日交
      付前開本票等語（見原審卷九十一年八月三十日審判筆錄），先後證述情節不
      一。又被告究係於何處交付前開本票予證人張竹茂，其或供稱在證人張竹茂家
      中（見前開偵查卷第三十四頁），或供稱在其前開住處（見原審卷九十一年八
      月三十日審判筆錄），被告供述先後亦有不符。惟證人張竹茂於原審明確證述
      ：「是在本票發票日那一天交給我的，也就是八十七年四月二十二日，是在台
      中市○○區○○路八六五號被告的住家裡面交給我」等語（原審卷第四三頁）
      ，被告於同次審訊時亦供承：「是在簽發本票的當天，就交給張竹茂的，也是
      在我住家裡面交給張竹茂的。」等語（原審卷第四六頁），與本院調查時之供
      述互核一致（本院卷第二七頁）；且簽發附表一之本票原係供借款擔保，又如
      上述，被告既係於八十七年四月二十二日借款，而於該日簽發本票供擔保應較
      合常情。故被告係於八十七年四月二十二日，在其台中市○○區○○路八六五
      號住處內偽簽並交付前開本票予證人張竹茂，應可認定。
（七）綜上所述，被告所辯顯係事後圖卸刑責之詞，不足採信。本件事證明確，被告
      犯行洵堪認定。
二、按本票乃表彰財產權之證券，行使或處分本票上所表彰之權利，以本票之占有為
    必要，且本件如附表一所示之本票一張係於國內發行及流通，本身並具價格（金
    額）之標示，堪認係刑法第二百零一條第一項所規定之有價證券；再按刑法第二
    百零一條第一項所稱之「偽造」，係指無權簽發而冒用他人名義簽發而言；則被
    告意圖供行使之用，未經丙○○之同意或授權，在前揭時、地偽簽「丙○○」姓
    名並捺指印為共同發票人而偽造前開本票，並進而交付證人張竹茂持以行使，顯
    與刑法第二百零一條第一項之偽造有價證券罪構成要件該當。
三、核被告所為，係犯刑法第二百零一條第一項之偽造有價證券罪。查被告所偽造「
    丙○○」之署押（即簽名與指印各一枚）為構成前開本票即有價證券之一部，於
    偽造之有價證券上偽造署押，即吸收於偽造有價證券行為之內，不另構成偽造署
    押罪名（最高法院二十六年上字第一三六二號判例參照）。被告於偽造有價證券
    後，復持以行使，其行使偽造有價證券之低度行為，為偽造有價證券之高度行為
    所吸收，不另論罪。
四、原審為科刑之判決，固非無見，惟綜合卷內物證顯示，被告偽造並交付前開有價
    證券之時間應為「八十七年四月二十二日」，已如前述，原判決於事實欄記載被
    告偽造有價證券之時間為「八十七年四、五月間某日」，容有未洽。被告上訴意
    旨，仍執陳詞，否認犯罪，雖無理由，但原判決既有上述可議之處，仍應由本院
    將原判決撤銷改判，爰審酌被告一時失慮而誤蹈法網之犯罪動機、目的、手段，
    及所偽造有價證券之數量、金額暨尚未與告訴人達成和解等所生損害，與其犯後
    猶飾詞卸責之態度等一切情狀，量處如主文第二項所示之刑，以資懲儆。
五、偽造之有價證券，不問屬於犯人與否，沒收之，刑法第二百零五條定有明文。而
    在票據上簽名者，依票上所載文義負責，二人以上共同簽名者，應連帶負責；又
    票據之偽造或票據上簽名之偽造，不影響於真正簽名之效力，票據法第五及第十
    五條分別定有明文。從而二人以上共同在本票之發票人欄簽名者，應連帶負發票
    人責任，倘其中有部分屬於偽造，雖不影響於其餘真正簽名者之效力，但偽造之
    部分，仍應依上開規定，諭知沒收，而不得僅諭知沒收偽造之署押（最高法院九
    十年度台上字第一七三三號判決參照）；則如附表一所示之本票一張關於以「丙
    ○○」為共同發票人之偽造部分，應依刑法第二百零五條之規定，宣告沒收。至
    前開本票內「丙○○」之署押（即簽名與指印各一枚），已因本票之沒收而包括
    在內，自不應再重複為沒收之諭知（最高法院六十三年度台上字第二七七０號判
    例參照）。
六、據上論斷，應依刑事訴訟法第三百六十九條第一項前段、第三百六十四條、第二
    百九十九條第一項前段，刑法第二百零一條第一項、第二百零五條，罰金罰鍰提
    高標準條例第一條前段，判決如主文。
本案經檢察官甲○○到庭執行職務。
中      華      民      國      九十一  年      十二    月      十八    日
                                臺灣高等法院臺中分院刑事第一庭
                    審判長法  官　陳　紀  綱
                                            法  官　方　艤  駐
                                            法  官　陳　登　源
右正本證明與原本無異。
如不服本判決應於收受送達後十日內向本院提出上訴書狀，其未敘述上訴之理由者並
得於提起上訴後十日內向本院補提理由書（均須按他造當事人之人數附繕本）。
                                            書記官　林　明　冬
中      華      民      國      九十一  年      十二    月      十九    日
                                                                        Ａ
附表一：（本票一張）
      發票日      面額（新台幣） 票號        發票人             到期日
      87.04.22    一百萬元       ch540777.   乙○○○、丙○○   87.05.28
附表二：
編號  發票日      面額（新台幣） 票號        發票人             到期日
一、  87.02.16    二百萬元       167276.     乙○○○、丙○○   88.02.16
二、  87.05.16    二百萬元       ch540784.   乙○○○、丙○○   87.06.16
【附錄本案論罪科刑法條全文】
刑法第二百零一條第一項：
意圖供行使之用，而偽造、變造公債票、公司股票或其他有價證券者，處三年以上十
年以下有期徒刑，得併科三千元以下罰金。
                                                                        Ａ
